【裁判字號】    97,上更(一),133
【裁判日期】    970422
【裁判案由】    毒品危害防制條例
【裁判全文】
臺灣高等法院臺中分院刑事判決     97年度上更(一)字第133號
上  訴  人
即  被  告  乙○○
                    現於臺灣臺中女子監獄
指定辯護人  本院公設辯護人  王金陵
上列上訴人因違反毒品危害防制條例案件，不服臺灣臺中地方法
院 96年度訴字第1060號中華民國96年7月11日第一審判決（起訴
案號：臺灣臺中地方法院檢察署96年度偵字第4373號），提起上
訴，案經判決，經最高法院發回更審，本院判決如下：
    主  文
原判決撤銷。
乙○○販賣第一級毒品，處有期徒刑拾伍年貳月，販賣海洛因所
得之新臺幣仟元沒收，如不能沒收時，以其財產抵償之；扣案
之INNOSTREAM牌手機壹支（含0000000000號SIM卡)沒收。又販賣
第一級毒品，處有期徒刑拾伍年貳月，扣案之第一級毒品海洛因
壹包（淨重零點貳捌公克，空包裝重零點壹伍公克）沒收銷燬之
；扣案之INNOSTREAM牌手機壹支（含0000000000號SIM卡)、現金
新臺幣壹仟捌佰元，均沒收。應執行有期徒刑拾陸年，扣案之第
一級毒品海洛因壹包（淨重零點貳捌公克，空包裝重零點壹伍公
克）沒收銷燬之；販賣海洛因所得之新臺幣仟元沒收，如不能
沒收時，以其財產抵償之；扣案之INNOSTREAM牌手機壹支（含00
00000000號SIM卡)、現金新臺幣壹仟捌佰元，均沒收。
    犯罪事實
一、乙○○意圖營利，以0000000000號行動電話作為販賣海洛因
    之聯絡電話，先於民國（下同）96年2月5日中午12時許，在
    臺中縣大肚鄉○○路 ○段791號前，以新台幣（下同）3千元
    之代價販賣第一級毒品海洛因1包（毛重0.3公克）給黃兆宏
    。又另行起意，於翌（6)日凌晨1時20分許，在同址以2千元
    （實收1千8百元)之代價販賣海洛因1包（淨重0.28公克，空
    包裝重0.15公克）給黃兆宏。嗣於第二次交易完成時，為警
    當場查獲，並扣得黃兆宏向乙○○買得之海洛因 1小包（淨
    重0.28公克，包裝重0.15公克）、乙○○向黃兆宏收取之價
    金1千8百元及乙○○之0000000000號手機（INNOSTREAM牌）
    1支。
二、案經彰化縣警察局田中分局報請台灣彰化地方法院檢察署檢
    察官偵查起訴。
    理  由
一、按被告以外之人於偵查中向檢察官所為之陳述，除顯有不可
    信之情況者外，得為證據，刑事訴訟法第 159條之2第2項定
    有明文，證人黃兆宏、劉慶宗於偵查中所為之證述，經查並
    無不法取供之情形，並經檢察官命其具結擔保證言之可憑信
    ，本院查無任何顯不可信之情況，自得做為證據。
二、訊據上訴人即被告乙○○（下稱被告）固坦承有於上開時、
    地，交付2次毒品海洛因予黃兆宏，並向黃兆宏分別收取3千
    元、1千8百元，而經警查扣之1千8百元確係黃兆宏所交付等
    情不諱（見本院更一審卷第25頁、第36頁反面），然否口否
    認有販賣海洛因之犯行，辯稱：黃兆宏是桃園人，他來彰化
    縣員林鎮福生診所戒毒，因毒癮發作，找不到門路買毒品，
    而伊與黃兆宏認識，他就一直打電話拜託伊幫他買毒品，伊
    才應允，伊先將錢交給販毒者，待黃兆宏來拿取毒品時，伊
    再向他收取先前代為給付之金錢，伊並未販賣，亦未圖利云
    云。
三、經查：
  (一)被告確有於上開時、地，交付2次海洛因予黃兆宏，並分別
    向黃兆宏收取3千元及1千8百元等情，業據被告於本院坦承
    不諱（詳如前述），而被告確係販賣海洛因予黃兆宏，亦據
    證人黃兆宏於偵查中結證稱：伊於 96年2月6日凌晨1時20分
    許，在台中縣大肚鄉向被告買毒品，伊是在96年2月5日12時
    許，用0000000000號之行動電話撥打被告使用之0000000000
    號電話，告知被告伊要買1小包、2千元的海洛因，雙方約定
    地點後，因伊沒有開車，就叫劉慶宗載伊去，而伊出錢買來
    的毒品，也有要分給劉慶宗使用，因為伊的朋友曾告訴伊，
    若有需要購買毒品就找被告，伊朋友有給伊被告的聯絡電話
    等語（見偵查卷第5頁)；核與證人劉慶宗於偵查中結證稱：
    案發當天，伊係載黃兆宏去大肚鄉購買毒品，黃兆宏是要買
    海洛因等語（見偵查卷第5頁）、於原審結證稱：伊於96年2
    月6日凌晨1時20分，駕駛9082－PS自小客車載黃兆宏，至臺
    中縣大肚鄉○○路○段791號前，由黃兆宏向被告購買 2張車
    票（即毒品之代稱），當時伊與黃兆宏都在醫院戒毒，伊聽
    到黃兆宏打電話跟被告要買 2張車票，黃兆宏叫伊載他去，
    伊等要出發時，黃兆宏有拿1千元給伊，要伊去加200元的油
    ，黃兆宏有跟伊說剩下的1千8百元是要跟被告買車票用的，
    要拿給被告。另於96年2月5日中午，伊也有載黃兆宏去大肚
    鄉 1次，也是2月6日去的那個地點，黃兆宏說是去那邊買車
    票，當時伊沒有下車。「車票 2張」是代表毒品，當天晚上
    在去大肚的路上，快要到約定的地點時，黃兆宏有跟伊講，
    大概的意思是這樣。2月6日晚上那次，警察過來有看到黃兆
    宏將毒品丟到車外等語相符（見原審卷第145至147頁）。此
    外，並有彰化縣警察局田中分局扣押筆錄、扣押物品目錄表
    、黃兆宏之手機照片（其上顯示黃兆宏之手機撥打被告之00
    00000000號電話）在卷（見警卷第26至28、38頁），及被告
    所有之現金1千8百元、INNOSTREAM牌手機1支（門號0000000
    000號)扣案可資佐證。而黃兆宏丟於車外，經警查扣之該包
    粉末，經送鑑定結果，確含第一級毒品海洛因成分，淨重0.
    28公克、空包裝重0.15公克，亦有法務部調查局96年3月7日
    調科壹字第09623018420號鑑定書在卷可佐（見原審卷第115
    頁）可佐。
  (二)被告雖以前詞置辯（即僅係代黃兆宏購買毒品，並未賺取利
    潤），惟按近年來毒品濫用，危害國民健康與社會安定日益
    嚴重，治安機關對於販賣或施用毒品之犯罪行為，無不嚴加
    查緝，各傳播媒體對於政府大力掃毒之決心亦再三報導，已
    使毒品不易取得且物稀價昂，苟被告於買賣之過程中無利可
    圖，縱屬至愚，亦無甘冒被取締移送法辦判處重刑之危險而
    平白從事海洛因買賣之理，是其販入之價格必較其出售之價
    格為低，而有從中賺取買賣價差牟利之意圖及事實，應屬合
    理認定；又販賣毒品海洛因係違法行為，非可公然為之，而
    海洛因亦無公定價格，係可任意分裝增減分量，且每次買賣
    之價格、數量，亦隨時依雙方之關係深淺、資力、需求量、
    對行情之認知、來源是否充裕、查緝是否嚴緊、購買者被查
    獲時供述購買對象之可能風險之評估等因素，而異其標準，
    機動調整，非可一概論之。從而販賣之利得，實難察得其交
    易實情，然販賣者從價差或量差中牟利，方式雖異，惟其販
    賣行為在意圖營利則屬同一。查，依黃兆宏上開於偵查中所
    證（其朋友有告知，若有需要購買毒品就找被告，其朋友有
    告知被告的聯絡電話），足見黃兆宏應係直接向被告購買毒
    品，而非要求被告代為向販毒者代購毒品，況被告與黃兆宏
    又非至親或甚為熟識之友人（依被告於警詢所供，其與黃兆
    宏僅認識約5個月《見警卷第2頁》），衡情被告亦不可能甘
    冒遭警查緝之危險，而2次無償代黃兆宏向販毒者代購毒品
    ，是被告上開所辯，要屬事後卸責之詞，不足採信。被告 2
    次販賣海洛因予黃兆宏，其主觀上應有營利之意圖，其確有
    於上開時、地，販賣 2次海洛因予黃兆宏，並分別向黃兆宏
    收取3千元、1千8百元之犯行堪以認定。
  (三)至證人黃兆宏於偵查中雖曾證稱：伊只有於96年2月6日，向
    被告購買過1次海洛因而已云云（見偵查卷第5頁），然此不
    僅與其於警詢供稱：伊於96年2月5日12時許，曾乘坐劉慶宗
    的9082－PS號自小客車，在同樣地點，跟被告購買海洛因施
    用的等語不一（見警卷第 5頁反面。查，黃兆宏之警詢筆錄
    雖為被告於審判外之陳述，不得作為被告論罪之證據，但可
    以此彈劾其偵訊所證之真實性），且核與被告於本院上開所
    供（即曾於犯罪事實欄所載之時、地，交付 2次毒品予黃兆
    宏），及證人劉慶宗上開所證（曾於96年2月5日中午，駕車
    搭載被告至同一地點，向被告購買車票《即毒品》）不符，
    是黃兆宏此部分於偵查中所證，顯係迴護被告之詞，不足採
    信。而證人劉慶宗於原審雖曾證稱：伊雖於96年2月6日凌晨
    1時20分，駕駛9082-PS自小客車載黃兆宏，至臺中縣大肚鄉
    ○○路○段791號前，但伊並不知道黃兆宏是要去買毒品，當
    時伊聽到黃兆宏打電話給被告說要買 2張車票，95年2月5日
    ，伊也載黃兆宏到同一地點，但不知道去那邊做什麼，黃兆
    宏只說是要向被告購買車票等語（見原審卷第145至147頁）
    。惟查，案發當天，劉慶宗確係搭載黃兆宏去向被告購買毒
    品，業據劉慶宗於上開偵查中證述在卷；而按所謂之「車票
    」就是代表毒品，亦據被告於本院更一審時坦承在卷（見本
    院更一審卷第36頁反面），故劉慶宗此部分於原審所證，亦
    屬卸飾迴護之詞，不足作為有利於被告之認定。
  (四)另被告於原審雖曾辯稱：96年2月5日中午12時，黃兆宏有與
    劉慶宗一起到臺中縣大肚鄉○○路○段791號前找伊，當時黃
    兆宏是要去找人拿毒品，順道找伊，純粹是地緣關係，打電
    話問伊那邊路怎麼走。96年2月6日凌晨，黃兆宏、劉慶宗要
    去拿海洛因，會經過伊娘家那邊，伊原本想跟他們要一點海
    洛因，但該次沒有向黃兆宏要到海洛因，伊當時只是聯絡黃
    兆宏過來，並未提到向他要海洛因云云。然其於警詢則辯稱
    ：「我是在 96年2月6日1時20分，當時我朋友黃兆宏打電話
    給我，叫我到臺中縣大肚鄉○○路○段791號前，有事要問我
    ，所以我就出門在上記地點，看他乘坐他一名朋友劉慶宗駕
    駛9082-PS號自小客車前來，我就過去跟他聊天約2分鐘後，
    就有一部車前來並下車當場表明是警察身分」云云，於偵查
    中則辯稱：黃兆宏、劉慶宗託伊向伊阿姨購買高鐵的車票云
    云。被告自警詢、偵訊至原審，供述反覆不一，各次辯解均
    不相同，其真實性本屬可疑，而證人黃兆宏、劉慶宗之證述
    則自始至終均屬一致，且其2人所述亦相符合，堪認其2人之
    證述與事實相符，被告此部所辯亦係卸責之詞，不足採信，
    附此敘明。至被告於本院雖聲請傳訊證人黃兆宏，然黃兆宏
    業於偵查中到庭為證，且於其偵查中所證，亦核與證人劉慶
    宗供證之情節符，黃兆宏於偵查中所證並無顯不可信之情形
    ，而被告確係販賣毒品予黃兆宏，而非僅係單純代為購買毒
    品，而無圖利之行為，已詳如前述，是本案事證已臻明確，
    本院認無再度傳訊證人黃兆宏之必要，併此敘明。
三、被告所為，係犯毒品危害防制條例第4條第1項之販賣第一級
    毒品罪。其持有海洛因之低度行為為販賣之高度行為所吸收
    ，不另論罪。按94年2月2日修正公布，而於95年7月1日施行
    之刑法，基於刑罰公平原則之考量，杜絕僥倖之犯罪心理，
    並避免易致鼓勵犯罪之誤解，已刪除第56條連續犯之規定。
    而刑法上所謂集合犯是指立法者所制定之犯罪構成要件中，
    本就預定有數個同種類之行為將反覆實行之犯罪而言，是將
    各自實現犯罪構成要件之多數行為，解釋為集合犯，而論以
    一罪。是以對於集合犯，必須從嚴解釋，以符合立法者之意
    向。又依刑法第56條修正理由之說明，謂「對繼續犯同一罪
    名之罪者，均適用連續犯之規定論處，不無鼓勵犯罪之嫌，
    亦使國家刑罰權之行使發生不合理之現象。」「基於連續犯
    原為數罪之本質及刑罰公平原則之考量，爰刪除有關連續犯
    之規定」等語，即係將本應各自獨立評價之數罪，回歸本來
    就應賦予複數法律效果之原貌。因此，就刑法修正施行後多
    次施用毒品之犯行，採一罪一罰，始符合立法本旨。被告前
    後 2次販賣海洛之行為，犯罪時間均係於95年7月1日新刑法
    法修正施行日後，則適用修正後刑法規定，應予分論併罰。
    查同為販賣第一級毒品之人，其原因動機不一，犯罪情節未
    必盡同，或有大盤毒梟者，亦有中、小盤之分，甚或僅止於
    吸毒者友儕間為求互通有無之有償轉讓者亦有之，其販賣行
    為所造成危害社會之程度自屬有異，法律科處此類犯罪，所
    設之法定最低本刑卻同為「無期徒刑，處無期徒刑者，得併
    科新臺幣 1千萬元以下罰金」，不可謂不重。於此情形，倘
    依其情狀處以較輕之徒刑，即足以懲儆，並可達防衛社會之
    目的者，自非不可依客觀之犯行與主觀之惡性二者加以考量
    其情狀，是否有可憫恕之處，適用刑法第59條之規定酌量減
    輕其刑，期使個案裁判之量刑，能斟酌至當，符合比例原則
    。本件被告先後 2次販賣第一級毒品安非他命，無視國家對
    於杜絕毒品危害之禁令，其行為固屬不當，應予非難，然其
    販賣毒品對象僅有黃兆宏1人，被告前後販賣海洛因之數量
    僅數千元，其犯罪之情節尚非至惡，被告僅因一時貪念，致
    罹重典，然相對於長期大量販賣毒品之大毒梟而言，其對社
    會治安及國民健康之危害顯然較小，從被告犯案情節觀之，
    倘仍遽處以法定本刑之最低刑度即無期徒刑，無異失之過苛
    而不盡情理，不免予人情輕法重之感，且難謂符合罪刑相當
    性及比例原則，更無從與大毒梟之惡行有所區隔，是其犯罪
    情狀相較於法定之重刑，在客觀上足以引起一般人之同情，
    情節尚堪憫恕，爰依刑法第59條之規定，對被告先後所犯2
    次販賣毒品之犯行，均酌量減輕其刑。
四、原審以被告罪證明確，予以論罪科刑，固非無見，惟：(一)按
    毒品危害防制條例第 4條所謂之販賣毒品罪，係以行為人主
    觀上有營利之目的（意思），而販入或賣出該條例第2條第2
    項所規定之毒品，或二者兼而有之者為構成要件。故行為人
    有無此項犯罪（營利意思）之目的條件，自應於事實欄內詳
    為記載，然後於理由內說明其憑以認定之證據，始為合法。
    原判決於事實欄固認被告係基於意圖營利之犯意，售賣第一
    級毒品等情，而論以販賣第一級毒品罪責，然判決理由內對
    於認定被告主觀上有此營利意圖所憑之證據及心證理由，既
    未為必要說明，自屬理由不備而有未洽；(二)又被告所犯 2次
    販賣毒品行為應分論併罰，原判決認為係集合犯論以一罪，
    尚有未合；(三)依毒品危害防制條例第 18條第1項宣告沒收銷
    燬之毒品，以已查獲者為限。本案被告第一次販賣該包毛重
    0.3 公克之海洛因予黃兆宏，並未經警查扣，況黃兆宏既再
    度向被告購買海洛因，顯見第一次所購買之海洛因應已施用
    完畢，是原判決諭知沒收銷燬被告第一次販賣予黃兆宏之該
    包毒品，亦有未當。被告上訴意旨猶執前詞否認犯罪，指摘
    原判決不當，雖無理由，但原判決既有上開可議之處，自應
    由本院將原判決撤銷改判。爰審酌被告為圖一己私利，不思
    正途工作營生，而以戕害他人身體、生命及性靈之販毒行為
    牟利，對社會治安所生之危害非輕，且犯罪後否認犯罪等一
    切情狀，量處如主文所示之刑，並定應執行刑。被告第二次
    販賣予黃兆宏之該包毒品（淨重0.28公克，空包裝重0.15公
    克，該包裝袋已與毒品無從析離，應視為毒品之一部分），
    既係被告用以販賣之物，自與本案有關，應依毒品品危害防
    制條例第18條第1項之規定宣告沒收銷燬之。又扣案之INNOS
    TREAM牌手機1支係被告所有，業據被告於本院更一審時坦承
    在卷（見本院更一卷第25頁），並有該支行動電話之申請人
    資料在卷可憑（申請人為被告，見偵查卷第37頁），且係被
    告供犯罪所用之物，而現金1千8百元則係被告因犯罪所得之
    財物，應均依同法第 19條第1項前段宣告沒收，上開手機內
    含之 0000000000號SIM卡，因手機門號係向中華電信股份有
    限公司所租用，晶片卡（即SIM卡)自租用日起即為消費者所
    有，退租或拆機不需繳回，此有卷附該公司96年5月4日行客
    二警字第137號函復本院另案可參（見本院上訴卷第151頁
    )，是該SIM卡既屬被告所有，又係供販賣毒品所用，亦應依
    毒品危害防制條例第 19條第1項宣告沒收。被告於96年2月5
    日販賣海洛因之所得3千元，亦應依同法第19條第1項前段宣
    告沒收，如不能沒收時，以被告之財產抵償之。
據上論斷，應依刑事訴訟法第369條第1項前段、第364條、第299
條第1項前段，毒品危害防制條例第4條第1項、第18條第1項前段
、第19條第1項，刑法第11條、第59條、第51條第5款，判決如主
文。
本案經檢察官甲○○到庭執行職務。
中    華    民    國    97    年    4    月    22     日
            刑事第十庭    審判長法  官  林  照  明
                                法  官  林  欽  章
                                法  官  蔡  名  曜
上列正本證明與原本無異。
如不服本判決應於收受送達後10日內向本院提出上訴狀，其未敘
述上訴之理由者並得於提起上訴後10日內向本院補提理由書（均
須按他造當事人之人數附繕本）。
                                書記官  劉  恒  宏
中    華    民    國    97    年    4     月    25    日
附錄本案論罪科刑法條：
毒品危害防制條例第4條：
  製造、運輸、販賣第一級毒品者，處死刑或無期徒刑；處無期
  徒刑者，得併科新臺幣1千萬元以下罰金。


司法院資訊處製作；財團法人民間司法改革基金會備份。
